---
title: "De gravações brutas a um corpus segmentado: uma implantação SM4 multiespécie"
subtitle: "exemplo monitoraSom — o conjunto `sm4`"
lang: pt-BR
format:
  html:
    toc: true
    code-fold: false
    embed-resources: true
execute:
  eval: true
  warning: true
  error: false
---

## O que é este conjunto de dados

Uma implantação de Wildlife Acoustics SM4 do início de 2024, anotada
**exaustivamente para todas as espécies** — sem restrição a um único alvo. É por
isso que ele serve para mostrar como um corpus se torna analisável: das gravações
brutas, passando pela segmentação, até um conjunto de templates.

| | |
|---|---|
| Gravações | 15 (12 legíveis + 3 vazias de propósito) |
| ROIs | 133, cobrindo todas as 12 gravações legíveis |
| Rótulos de espécie | 8 |
| Templates marcados | **3** — um por espécie dominante |
| Arquivo auxiliar do gravador | `W50940S22938_A_Summary.txt` (lat/lon, temperatura, bateria) |

| Espécie (`roi_label`) | `roi_type` | ROIs |
|---|---|---|
| *Picumnus temminckii* | song | 58 |
| *Turdus leucomelas* | song / call | 32 / 4 |
| *Leptotila rufaxilla* | call | 30 |
| *Patagioenas picazuro* | song | 4 |
| *Pitangus sulphuratus* | song | 2 |
| *Lathrotriccus euleri* | song | 1 |
| *Megarynchus pitangua* | song | 1 |
| `NOT IDENTIFIED` | song | 1 |

`NOT IDENTIFIED` é uma vocalização real, não resolvida.

::: {.callout-note}
## Anotação exaustiva muda o que você pode concluir

Como toda vocalização audível foi rotulada, uma detecção que não casa com nenhuma
ROI realmente é um falso positivo. Em um corpus anotado para uma única espécie
isso não vale: ali a contagem de falsos positivos é um limite superior, porque a
detecção pode ter caído sobre algo que ninguém rotulou.
:::

::: {.callout-important}
## Três gravações estão vazias de propósito

`W50940S22938_20240222_15{2,3,4}000.wav` têm 0 byte. São **fixtures, não
defeitos** — não conserte nem apague. Elas existem para você praticar o
tratamento de erros que vai precisar no seu próprio material.
:::

## Estrutura do diretório

Este diretório é um **projeto monitoraSom autocontido**. Todo caminho armazenado
dentro de `rois.duckdb` é relativo a ele, então você pode mover a pasta inteira
para qualquer lugar e tudo continua funcionando.

A pasta `soundscapes/` mantém o **layout nativo do cartão SM4** — o arquivo de
sumário um nível acima de um subdiretório `Data/` — para que corresponda ao que
você obtém do seu próprio gravador. O sumário é de onde vêm latitude, longitude,
temperatura e leituras de bateria; não o mova.

```
sm4/
├── sm4.qmd                          este documento
├── soundscapes/
│   ├── W50940S22938_A_Summary.txt   auxiliar do SM4 — um nível ACIMA de Data/
│   └── Data/
│       └── W50940S22938_…wav        15 gravações (três delas com 0 byte)
└── rois.duckdb                      133 ROIs segmentadas à mão, 3 marcadas
```

**O que deliberadamente *não* está aqui**: a tabela de metadados dos soundscapes,
quaisquer cortes de template, e todos os resultados posteriores. Tudo isso é
regenerado pelos comandos abaixo. O pacote de exemplos distribui apenas o que não
pode ser recalculado: o áudio e a segmentação manual.

## Preparação

```{r setup}
library(monitoraSom)
library(dplyr)

# Se você abrir este documento a partir de outra pasta, aponte o R para cá.
# Nunca use caminho absoluto: isso amarra o projeto a uma máquina.
if (!file.exists("rois.duckdb")) setwd(file.path("example_pack", "sm4"))

basename(getwd())   # "sm4"
```

## Lendo as entradas

Aponte a leitura para `soundscapes/`, **não** para `soundscapes/Data/`: a função
entra nos subdiretórios sozinha e precisa enxergar o arquivo de sumário, que fica
acima deles e é de onde vêm as coordenadas.

```{r inputs}
df_soundscapes <- fetch_soundscape_metadata(
  soundscapes_path = "./soundscapes/",
  output_file      = "soundscapes_metadata.duckdb"
)

df_rois <- fetch_rois(rois_path = "rois.duckdb")

nrow(df_soundscapes)   # 12 — as três vazias não entraram

# Coordenadas e condições vêm do sumário, não dos cabeçalhos WAV.
df_soundscapes |> select(soundscape_file, soundscape_lat, soundscape_lon)

sort(table(df_rois$roi_label), decreasing = TRUE)
```

## Verificando as gravações antes de analisar

Um corpus vindo de um cartão real nunca é limpo. São duas checagens, porque há
dois tipos de falha e uma não pega a outra.

```{r checks}
# 1. Alguma gravação não abriu? Compare os arquivos em disco com as linhas lidas.
n_arquivos <- length(list.files("soundscapes", pattern = "\\.wav$",
                                ignore.case = TRUE, recursive = TRUE))
n_arquivos - nrow(df_soundscapes)   # 3 não abriram

# 2. Alguma abriu mas está vazia?
sum(df_soundscapes$soundscape_duration == 0)   # 0 aqui
```

As três que não abriram são os arquivos de 0 byte. Elas não somem em silêncio: a
leitura emite um aviso e registra o motivo de cada uma. Se quiser ver os motivos,
eles ficam no próprio arquivo de metadados:

```{r errors}
con <- DBI::dbConnect(duckdb::duckdb(), "soundscapes_metadata.duckdb",
                      read_only = TRUE)
df_errors <- DBI::dbReadTable(con, "metadata_errors")
DBI::dbDisconnect(con, shutdown = TRUE)

df_errors[, c("soundscape_path", "error_message")]
```

A mensagem `non-conformable arguments` vem do leitor de áudio encontrando um
arquivo sem cabeçalho. Ela é repassada como veio, sem reescrita, para que você
consiga distinguir uma falha conhecida de uma nova.

```{r guard}
df_usable <- df_soundscapes |> filter(soundscape_duration > 0)

nrow(df_usable)   # 12 utilizáveis
```

O filtro importa mais do que parece nesta vinheta: mais adiante você vai exportar
um arquivo de anotação por gravação, e uma gravação malformada geraria um arquivo
vazio — indistinguível de uma que você revisou e não encontrou nada.

## Abrindo o app de segmentação

Foi assim que as 133 ROIs foram feitas, e é assim que você as estenderia.

```{r seg-app, eval = FALSE}
# eval = FALSE de propósito: o app é interativo e este exemplo ainda está
# incompleto — o trecho é só documentação de uso.
launch_segmentation_app(
  project_path     = ".",
  soundscapes_path = "soundscapes",
  roi_user         = "your-name",
  wl = 1024, ovlp = 50, dyn_range = c(-96, -36),
  time_guide_interval = 3, freq_guide_interval = 2
)
```

## Marcando templates

Uma ROI vira template quando você escreve `template` no campo de **comentário**
dela. Escolher quais vocalizações viram templates é decisão biológica, feita à
mão: procure exemplos limpos e bem isolados. Três já estão marcadas, uma por
espécie dominante:

| Espécie | `roi_type` | Trecho na gravação de origem |
|---|---|---|
| *Picumnus temminckii* | song | 28,783 - 32,924 s |
| *Turdus leucomelas* | song | 14,417 - 16,628 s |
| *Leptotila rufaxilla* | call | 44,422 - 46,048 s |

```{r templates}
df_template_rois <- df_rois |>
  filter(grepl("template", roi_comment, ignore.case = TRUE))

nrow(df_template_rois)   # 3

manifest <- export_templates(
  df_template_rois,
  templates_path = "templates",
  create_dir    = TRUE
)
```

::: {.callout-warning}
## Marque primeiro, corte depois

`export_templates()` grava arquivos WAV, mas **não** escreve de volta em
`rois.duckdb`. Se você selecionar ROIs à mão e cortá-las sem antes escrever
`template` no comentário, os cortes aparecem em disco enquanto a base continua
dizendo que há zero templates — e apagar `templates/` perde a seleção sem forma de
recuperá-la.
:::

## Trocando anotações com Raven e Audacity

A maioria das pessoas não começa no monitoraSom: chega com seleções feitas no
Raven Pro ou rótulos feitos no Audacity. Quatro funções cobrem as duas direções.

| | Ler para dentro | Escrever para fora |
|---|---|---|
| Raven Pro | `read_raven_selection()` | `write_raven_selection()` |
| Audacity | `read_audacity_labels()` | `write_audacity_labels()` |

### Exportando: um arquivo por gravação

Nenhum dos dois formatos guarda o nome da gravação por dentro — cada arquivo
descreve **uma** gravação, com tempos contados a partir do início dela. Então uma
tabela com várias gravações precisa ser dividida antes de exportar, senão os
tempos ficam sem sentido.

```{r annotations-export}
dir.create("annotations/audacity", recursive = TRUE, showWarnings = FALSE)
dir.create("annotations/raven",    recursive = TRUE, showWarnings = FALSE)

for (rec in unique(df_rois$soundscape_file)) {
  sub  <- df_rois |> filter(soundscape_file == rec)
  stem <- tools::file_path_sans_ext(rec)

  write_audacity_labels(sub, file.path("annotations/audacity", paste0(stem, ".txt")))
  write_raven_selection(sub, file.path("annotations/raven",
                                       paste0(stem, ".Table.1.selections.txt")))
}

length(list.files("annotations/audacity"))   # um por gravação, depende do corpus
```

Abra `annotations/audacity/` no Audacity ou `annotations/raven/` no Raven Pro
para ver as anotações carregarem sobre a gravação correspondente.

```{r audacity-peek}
# Audacity: início<TAB>fim<TAB>rótulo, com uma linha extra para a faixa de
# frequência quando a ROI tem uma.
readLines("annotations/audacity/W50940S22938_20240116_135000.txt", n = 4)
```

```{r raven-peek}
# Raven: arquivo separado por tabulações, com cabeçalho e uma seleção por linha.
readLines("annotations/raven/W50940S22938_20240116_135000.Table.1.selections.txt", n = 3)
```

As frequências são guardadas em **kHz** no monitoraSom e escritas em **Hz** nos
dois formatos, que é o que esses programas esperam. Na leitura, a conversão é
desfeita automaticamente.

### Importando de volta

```{r annotations-import}
back_audacity <- read_audacity_labels(
  "annotations/audacity/W50940S22938_20240116_135000.txt"
)
back_raven <- read_raven_selection(
  "annotations/raven/W50940S22938_20240116_135000.Table.1.selections.txt"
)

nrow(back_audacity)
nrow(back_raven)
```

Vale conferir que nada se perde na ida e volta:

```{r roundtrip}
compare_cols <- c("roi_start", "roi_end", "roi_min_freq", "roi_max_freq", "roi_label")

original <- df_rois |>
  filter(soundscape_file == "W50940S22938_20240116_135000.wav") |>
  arrange(roi_start, roi_end) |>
  select(all_of(compare_cols)) |>
  as.data.frame()

tidy_up <- function(x) {
  x |> arrange(roi_start, roi_end) |> select(all_of(compare_cols)) |> as.data.frame()
}

isTRUE(all.equal(original, tidy_up(back_audacity), tolerance = 1e-6))
isTRUE(all.equal(original, tidy_up(back_raven),    tolerance = 1e-6))
```

::: {.callout-warning}
## A ida e volta não carrega tudo

Só sobrevivem as cinco colunas comparadas acima. Os formatos não têm onde guardar
`roi_comment`, `roi_type`, `roi_user`, `roi_channel` nem os indicadores de
confiança — ou seja, **a marcação de template se perde**. Exporte para anotar,
importe para trazer a geometria de volta, mas mantenha o `rois.duckdb` como o
registro de todo o resto.
:::

### Trazendo anotações feitas fora

Este é o caso mais comum. Como o arquivo não diz a que gravação pertence, informe
isso com `soundscape_path`:

```{r annotations-inbound}
imported <- read_raven_selection(
  "annotations/raven/W50940S22938_20240116_135000.Table.1.selections.txt",
  soundscape_path = "soundscapes/Data/W50940S22938_20240116_135000.wav"
)

imported |> select(soundscape_file, roi_start, roi_end, roi_label) |> head(3)
```

Daqui em diante é uma tabela de ROIs comum: pode ser gravada em uma base, passada
a `export_templates()`, ou combinada com a segmentação que você já tem.

## O que foi criado

Depois de rodar tudo acima, a pasta contém:

```
sm4/
├── sm4.qmd                        este documento (já existia)
├── sm4.html                       o documento renderizado
├── rois.duckdb                    as 133 ROIs (já existia)
├── soundscapes/                   as 15 gravações + sumário (já existia)
├── soundscapes_metadata.duckdb    ← criado ao ler os metadados
├── templates/                     ← criado ao recortar os templates
│   ├── templates.duckdb           o manifesto: 1 linha por template
│   └── W50940S22938_…wav          os 3 cortes de áudio
└── annotations/                   ← criado ao exportar as anotações
    ├── audacity/                  12 arquivos .txt, um por gravação
    └── raven/                     12 tabelas de seleção, uma por gravação
```

| Arquivo | Quem cria | Para que serve |
|---|---|---|
| `soundscapes_metadata.duckdb` | `fetch_soundscape_metadata()` | duração, taxa de amostragem, coordenadas e caminho de cada gravação; guarda também a tabela `metadata_errors`, com o motivo de cada falha de leitura |
| `templates/*.wav` | `export_templates()` | os templates recortados, que a busca usa como referência |
| `templates/templates.duckdb` | `export_templates()` | o manifesto que descreve os cortes; `fetch_template_metadata()` o lê, diretamente ou via a pasta `templates/` |
| `annotations/audacity/*.txt` | `write_audacity_labels()` | rótulos para abrir no Audacity |
| `annotations/raven/*.selections.txt` | `write_raven_selection()` | tabelas de seleção para abrir no Raven Pro |

Nada disso precisa ser guardado: apagando qualquer um deles, os comandos acima
recriam tudo de forma idêntica — inclusive os cortes, byte a byte, porque a
identidade de um template vem do conteúdo da gravação de origem e não do caminho
dela. Os únicos arquivos insubstituíveis são o áudio e `rois.duckdb`, que contém
a segmentação manual.
