---
title: "Validando detecções contra a verdade de referência: *Myiothlypis flaveola*"
subtitle: "exemplo monitoraSom — o conjunto `audiomoth`"
lang: pt-BR
format:
  html:
    toc: true
    code-fold: false
    embed-resources: true
execute:
  eval: true
  warning: true
  error: false
---

## O que é este conjunto de dados

Uma implantação de AudioMoth de dezembro de 2023, segmentada para *Myiothlypis
flaveola* (pula-pula-amarelo). Os templates e o espaço de busca são as **mesmas
gravações**, então cada ROI serve ao mesmo tempo como possível origem de template
e como verdade de referência — é isso que permite validar as detecções
automaticamente.

| | |
|---|---|
| Gravações | 16 (15 legíveis + 1 truncada de propósito) |
| ROIs | 115 — 93 `song`, 22 `call` |
| Templates marcados | 4 |
| Escopo da anotação | **apenas *M. flaveola***, com as 15 gravações legíveis revisadas |
| Arquivo auxiliar do gravador | `CONFIG.TXT` (ganho, filtro, agendamento) |

::: {.callout-important}
## Só cantos de *M. flaveola* estão segmentados

Use este conjunto para medir recall e falsos negativos da espécie-alvo. **Não** o
use para calcular taxa de falsos positivos: um template que apresentar uma detecção em potencial sobre sobre outra ave cai em região não anotada, onde não há resposta certa registrada. E ausência
de ROI não significa silêncio — significa apenas que ninguém rotulou ali.
:::

::: {.callout-note}
## Uma gravação está quebrada de propósito

`W04870903S2027082_20231215_073004.WAV` tem 44 bytes: cabeçalho WAV sem áudio. É
uma **fixture, não um defeito** — não conserte nem apague. Ela existe para você
praticar o tratamento de erros que vai precisar no seu próprio material.
:::

## Estrutura do diretório

Este diretório é um **projeto monitoraSom autocontido**. Todo caminho armazenado
dentro de `rois.duckdb` é relativo a ele, então você pode mover a pasta inteira
para qualquer lugar e tudo continua funcionando.

```
audiomoth/
├── audiomoth.qmd        este documento
├── soundscapes/
│   ├── CONFIG.TXT       arquivo de configuração do AudioMoth
│   └── W04870903S2027082_…WAV   16 gravações (uma delas com 44 bytes)
└── rois.duckdb          115 ROIs segmentadas à mão, 4 marcadas como templates
```

**O que deliberadamente *não* está aqui**: a tabela de metadados dos soundscapes,
os cortes de template e seu manifesto, e todos os resultados posteriores. Tudo
isso é regenerado pelos comandos abaixo. O pacote de exemplos distribui apenas o
que não pode ser recalculado: o áudio e a segmentação manual.

## Preparação

```{r setup}
library(monitoraSom)
library(dplyr)

# Se você abrir este documento a partir de outra pasta, aponte o R para cá.
# Nunca use caminho absoluto: isso amarra o projeto a uma máquina.
if (!file.exists("rois.duckdb")) setwd(file.path("example_pack", "audiomoth"))

basename(getwd())   # "audiomoth"
```

## Lendo as entradas

```{r inputs}
df_soundscapes <- fetch_soundscape_metadata(
  soundscapes_path = "soundscapes",
  output_file      = "soundscapes_metadata.duckdb"
)

df_rois <- fetch_rois(rois_path = "rois.duckdb")

nrow(df_soundscapes)      # 16 gravações lidas
table(df_rois$roi_type)   # 93 song, 22 call
```

## Verificando as gravações antes de analisar

Antes de qualquer análise, confirme que todas as gravações foram lidas e que
nenhuma está vazia. São duas verificações porque há dois tipos de falha, e uma
não pega a outra.

```{r checks}
# 1. Alguma gravação não abriu? Compare os arquivos em disco com as linhas lidas.
n_arquivos <- length(list.files("soundscapes", pattern = "\\.wav$",
                                ignore.case = TRUE))
n_arquivos - nrow(df_soundscapes)   # 0 = todas abriram

# 2. Alguma abriu mas está vazia? Só a duração revela.
df_soundscapes |>
  filter(soundscape_duration == 0) |>
  select(soundscape_file, soundscape_duration, soundscape_sample_rate)
```

A primeira verificação volta `0`: nenhuma gravação falhou ao abrir. A segunda
encontra uma linha — o arquivo de 44 bytes. Ele tem cabeçalho válido, então é
lido como uma gravação normal, com taxa de amostragem plausível de 48 kHz e zero
segundos de áudio. Nenhum erro é emitido.

**Filtre antes de continuar.** Tudo daqui para frente usa `df_usable`.

```{r guard}
df_usable <- df_soundscapes |> filter(soundscape_duration > 0)

nrow(df_usable)   # 15 utilizáveis
```

::: {.callout-warning}
## Por que não basta confiar no pipeline

A gravação vazia seria descartada de qualquer forma mais adiante, com um aviso do
tipo *"4 crossing(s) whose template is at least as long as the soundscape"*. Mas
esse aviso descreve uma condição geométrica: ele não diz qual arquivo é, nem que
ele está quebrado. Filtrando antes, você sabe exatamente o que saiu e por quê.
:::

## Abrindo o app de segmentação

Foi assim que as 115 ROIs foram feitas, e é assim que você as estenderia.

```{r seg-app, eval = FALSE}
# eval = FALSE de propósito: o app é interativo e este exemplo ainda está
# incompleto — o trecho é só documentação de uso.
launch_segmentation_app(
    project_path = ".",
    roi_user = "your-name",
    df_soundscapes = df_usable,
    wl = 1024, ovlp = 50, dyn_range = c(-96, -36),
    time_guide_interval = 3, freq_guide_interval = 2
)
```

Passando `df_soundscapes = df_usable`, o app revisa exatamente as linhas dessa
tabela, na ordem em que estão, e não varre a pasta — então a gravação quebrada
nunca aparece na sua fila. A alternativa é `soundscapes_path = "soundscapes"`,
que varre o diretório e entrega as dezesseis.

Filtre a tabela com `dplyr` antes de abrir o app e você controla a fila de
revisão: um subconjunto de espécies, um intervalo de datas, ou só as gravações
legíveis.

Uma ROI vira template quando você escreve `template` no campo de **comentário**
dela, dentro do app.

## Reconstituindo os templates

Os 4 templates não são distribuídos como arquivos: são recortados na hora, a
partir da tabela de ROIs e do áudio. O resultado é idêntico byte a byte toda vez,
porque a identidade de um template vem do conteúdo da gravação de origem, não do
caminho dela.

```{r templates}
df_template_rois <- df_rois |>
  filter(grepl("template", roi_comment, ignore.case = TRUE))

manifest <- export_templates(
  df_template_rois,
  templates_path = "./templates/",
  create_dir    = TRUE
)

df_templates <- fetch_template_metadata(
  templates_path = file.path("templates", "templates.duckdb")
)
nrow(df_templates)   # 4
```

::: {.callout-note}
## A pasta de cortes também é aceita

`fetch_template_metadata()` lê tanto o manifesto `templates/templates.duckdb`
quanto a pasta `templates/`: passando a pasta, o manifesto dentro dela é
encontrado e lido. (Uma pasta **sem** manifesto é interpretada como templates de
nome legado.) O manifesto é sempre gravado com esse nome, ao lado dos cortes.
:::

## Rodando a detecção

A busca inteira é uma chamada só. `template_matching()` cuida dos metadados, da
grade de busca, da pontuação e da detecção de picos, e devolve as detecções.

```{r matching}
df_detecs <- template_matching(
  soundscapes_path = "soundscapes/",
  templates_path   = "templates/templates.duckdb",
  score_method     = "fft",
  min_score        = 0.4
)

nrow(df_detecs)   # depende do limiar e do corpus atual
```

O aviso sobre 4 dos 64 cruzamentos descartados são os quatro templates pareados
contra a gravação vazia — o orquestrador lê a pasta inteira, então ela entra e é
eliminada aqui dentro. Como você já a identificou na verificação, o aviso é
confirmação, não surpresa.

## Validando contra a verdade de referência

Como as ROIs cobrem as mesmas gravações que os templates percorreram, cada
detecção pode ser julgada automaticamente.

```{r validate}
val <- validate_by_overlap(df_detecs, df_rois, validation_user = "vignette")

df_validated <- val$detections_validated
table(df_validated$validation)   # quantos TP e FP
nrow(val$false_negatives)        # ROIs de referência não alcançadas
```

Todas as detecções caíram sobre vocalizações anotadas, então a precisão é
1,0 — os números exatos aparecem na saída do bloco acima. O ponto fraco é o
recall: a maioria das ROIs de referência não foi alcançada neste limiar.

::: {.callout-important}
## Zero falsos positivos não significa nenhum erro

Como só *M. flaveola* foi anotada, uma detecção sobre outra espécie cai em região
sem resposta registrada e não é contada como erro. Leia o resultado como *"nenhum
falso positivo entre as vocalizações que rotulamos"*. Para um número real, seria
preciso um conjunto anotado exaustivamente, todas as espécies incluídas.
:::

## Diagnósticos

```{r diagnostics}
diags <- diagnostic_validations(df_validated, build_plots = TRUE)

# O nome de cada template traz gravador, data/hora, espécie, tipo e um hash.
# Aqui mostramos só a data/hora, que é o que distingue os quatro.
data.frame(
  cut_from     = sub("^([^_]+)_([0-9]{8}_[0-9]{6}).*", "\\2", names(diags)),
  score_cut    = round(sapply(diags, `[[`, "score_cut"), 3),
  max_observed = round(sapply(diags, function(d) max(d$diagnostics$peak_score)), 3),
  row.names    = NULL
)
```

Os quatro templates pedem o mesmo limiar: **0,01**, o menor valor possível.

::: {.callout-warning}
## Um resultado sem erros quebra o cálculo do limiar

O limiar é escolhido maximizando o F1. Sem nenhum falso positivo, a precisão é
1,0 em qualquer limiar, então baixar o corte só aumenta o recall e nada penaliza
— o ótimo cai no menor valor da lista. O número está certo e é inútil na prática:
usar 0,01 em gravações novas, com outras espécies presentes, encheria a saída de
detecções erradas.

**Para obter um limiar utilizável**, faça a detecção com `min_score` mais baixo,
de modo que sons não-alvo entrem no conjunto e possam ser marcados como erro, ou
valide manualmente em gravações onde outras espécies estejam anotadas.
:::

```{r diagnostic-plot, fig.alt = "Precisão e recall contra o limiar de score para um template do AudioMoth; a precisão é constante em 1,0 enquanto o recall diminui."}
diags[[1]]$precrec_plot
```

No gráfico, a precisão é uma linha reta em 1,0 e só o recall se move — uma curva
sem troca entre os dois, que é como um caso degenerado se parece.

## Validação manual

O app de validação toca cada detecção, mostra o espectrograma e registra seu
veredito em `validations.duckdb`. Use-o quando não houver verdade de referência,
ou para auditar a validação automática.

```{r validation-app, eval = FALSE}
# eval = FALSE de propósito: o app é interativo e este exemplo ainda está
# incompleto — o trecho é só documentação de uso.
launch_validation_app(project_path = ".", validation_user = "your-name")
```

O app lê e escreve no **mesmo** arquivo: as detecções entram por
`input_path` e os vereditos são gravados de volta ali, nas colunas `val_*`
da tabela `signals`. Por isso o exemplo persiste as detecções em
`detections/detections.duckdb` (a localização padrão) antes de abrir o app:

```{r persist-dets}
db_detections <- file.path("detections", "detections.duckdb")

if (!file.exists(db_detections)) {
  dir.create("detections", showWarnings = FALSE)   # output_db exige a pasta
  template_matching(
    soundscapes_path = "soundscapes/",
    templates_path   = "templates/templates.duckdb",
    score_method     = "fft",
    min_score        = 0.4,
    output_db        = db_detections
  )
} else {
  message("Detecções já persistidas em ", db_detections)
}
```

Como o app depende de você, as etapas seguintes precisam funcionar tanto antes
quanto depois de usá-lo. O padrão é escrever uma função que responde "já existem
validações?" e condicionar o resto a ela.

```{r manual-guard}
has_manual_validations <- function(path = db_detections) {
  if (!file.exists(path)) return(FALSE)
  con <- DBI::dbConnect(duckdb::duckdb(), path, read_only = TRUE)
  on.exit(DBI::dbDisconnect(con, shutdown = TRUE), add = TRUE)
  if (!"signals" %in% DBI::dbListTables(con)) return(FALSE)
  DBI::dbGetQuery(
    con, "SELECT count(*) AS n FROM signals WHERE val_verdict IS NOT NULL"
  )$n > 0
}

has_manual_validations()
```

```{r manual-diagnostics}
if (has_manual_validations()) {
  con <- DBI::dbConnect(duckdb::duckdb(), db_detections, read_only = TRUE)
  df_manual <- DBI::dbGetQuery(con, "SELECT * FROM signals WHERE val_verdict IS NOT NULL")
  DBI::dbDisconnect(con, shutdown = TRUE)

  cat("Vereditos manuais:", nrow(df_manual), "\n")
  print(table(df_manual$val_verdict))

  # Onde a validação automática e a manual discordam:
  df_validated |>
    select(detection_id, auto = validation) |>
    inner_join(df_manual |> select(detection_id, manual = val_verdict),
               by = "detection_id") |>
    with(table(auto, manual))
} else {
  cat("Ainda não há validações manuais.\n",
      "Rode launch_validation_app() acima, revise algumas detecções e\n",
      "renderize este documento de novo.\n")
}
```

Rodando este documento antes de usar o app, o bloco explica o que falta; rodando
depois, ele compara os dois julgamentos. Nada precisa ser editado no meio.

## O que foi criado

Depois de rodar tudo acima, a pasta contém:

```
audiomoth/
├── audiomoth.qmd                  este documento (já existia)
├── audiomoth.html                 o documento renderizado
├── rois.duckdb                    as 115 ROIs (já existia)
├── soundscapes/                   as 16 gravações (já existia)
├── soundscapes_metadata.duckdb    ← criado ao ler os metadados
├── templates/                     ← criado ao recortar os templates
│   ├── templates.duckdb           o manifesto: 1 linha por template
│   └── W04870903S2027082_…wav     os 4 cortes de áudio
└── detections/
    └── detections.duckdb          ← criado ao persistir as detecções
```

| Arquivo | Quem cria | Para que serve |
|---|---|---|
| `soundscapes_metadata.duckdb` | `fetch_soundscape_metadata()` | duração, taxa de amostragem, data/hora e caminho de cada gravação; relê rápido em vez de varrer o áudio de novo |
| `templates/*.wav` | `export_templates()` | os templates recortados, que a busca usa como referência |
| `templates/templates.duckdb` | `export_templates()` | o manifesto que descreve os cortes; `fetch_template_metadata()` o lê, diretamente ou via a pasta `templates/` |
| `detections/detections.duckdb` | `template_matching(output_db =)` | as detecções persistidas; o app de validação lê e grava os vereditos aqui, nas colunas `val_*` da tabela `signals` |

Nada disso precisa ser guardado: apagando qualquer um deles, os comandos acima
recriam tudo de forma idêntica. Os únicos arquivos insubstituíveis são o áudio e
`rois.duckdb`, que contém a segmentação manual.
